臺灣臺北地方法院小額民事判決
111年度店小字第577號
原      告  江秀華  
被      告  江秀香  
上列當事人間請求返還不當得利事件，本院於民國111年8月18日
言詞辯論終結，判決如下：
    主    文
被告應給付原告新臺幣參萬伍仟伍佰元。
原告其餘之訴駁回。
訴訟費用新臺幣壹仟元由被告負擔百分之九十三，餘由原告負擔
。
本判決原告勝訴部分得假執行。但被告如以新臺幣參萬伍仟伍佰
元為原告預供擔保後，得免為假執行。
　  事實及理由
一、原告主張：兩造之母林花子於民國108年5月間去世後，遺有
    門牌號碼新北市○○區○○路○段000巷0號未辦保存登記房屋(下
    稱系爭房屋)由其等繼承，系爭房屋座落在訴外人賴碧義、
    賴家宏所有新北市○○區○○段○○○段○000○000○000○000號地號
    土地，每年需繳土地租金新臺幣（下同）23,700元（790元×
    30坪），自108年8月11日起至110年8月15日均由伊支付，請
    求被告分擔前揭租金半數35,500元及系爭房屋水費500元等
    語，並聲明：被告應給付原告36,000元（見本院卷第57、79
    頁）。
二、被告則以：原告未經伊同意即自行與地主簽訂土地租賃契約
    ，且伊未居住在系爭房屋等語，並聲明：原告之訴駁回。
三、法院之判斷：
　㈠按共有物之簡易修繕及其他保存行為，得由各共有人單獨為
    之。共有物之管理費及其他負擔，除契約另有約定外，應由
    各共有人按其應有部分分擔之；共有人中之一人，就共有物
    之負擔為支付，而逾其所應分擔之部分者，對於其他共有人
    得按其各應分擔之部分，請求償還，民法第820條第5項、第
    822條分別定有明文。而所謂保存行為，係指以防止共有物
    之滅失、毀損或權利之喪失、限制等為目的，維持現狀之行
    為。因保存行為於全體共有人均屬有利無害，且性質上多需
    急速為之，故共有人可不問其餘共有人之意思單獨為之；共
    有人之管理行為符合保存行為時，如因此支出費用，自得依
    民法第822條規定，向他共有人求償，反之，共有人應自負
    其責。
　㈡查系爭房屋屬違章建築，有新北市新店地政事務所111年6月1
    0日函稱：「…本所查無該門牌建物登記資料…」等語在卷可
    按（見本院卷第75頁），又出資興建系爭房屋之原始取得人
    為兩造之父，其等父親逝世後交由母親使用，母親亡故後即
    將系爭房屋所有權讓與予兩造等情，據被告陳明在卷，有本
    院111年6月2日言詞辯論筆錄在卷可按（見本院卷第58頁）
    ，並提出兩造間108年度家調字第629號因分割遺產調解事件
    於108年11月4日在本院成立調解筆錄，系爭房屋由兩造各取
    得二分之一等語在卷可按（見本院卷第85至91頁）。系爭房
    屋雖未辦保存登記，致未能移轉登記而取得系爭房屋之所有
    權，惟兩造仍取得系爭房屋之事實上處分權，足堪認定。
　㈢又原告主張支付系爭房屋座落所在土地租金，提出土地租賃
    契約書在卷可按（見本院卷第15至19頁），復被告到庭不爭
    執，堪信為真。原告支付租金目的係為保留母親遺留房屋，
    據其到庭陳明在卷，有本院111年8月18日言詞辯論筆錄在卷
    可按（見本院卷第79頁），應屬就系爭房屋之必要保存行為
    。被告雖稱：原告簽訂土地租約未經其同意等語（見本院卷
    第57頁），惟因保存行為乃為維持共有物原有效用及價值之
    行為，不僅對全體共有人有利且多屬時機迫切，須急速為之
    ，共有物原有之效用及價值方足於保全，故依民第820條第5
    條規定，得由各共有人即原告單獨為之，被告此部分抗辯，
    自不足採。而原告就此一保存行為所支付必要費用71,100元
    （23,700元/年×3年＝71,100元），逾其應分擔額為35,550元
    （71,100元×1/2＝35,550元），自得依民法第822條第2項規
    定，請求其他未按其應分擔額支付費用之共有人分擔之，故
    原告就土地租金請求被告分擔費用35,500元，應屬有據。至
    於水費500元，原告雖提出臺北自來水事業處水費繳費憑證
    在卷（見本院卷第11至13頁），惟此等行為與防止共有物之
    滅失、毀損無涉，難認屬對共有物之保存行為，原告就此水
    費請求被告分擔費用，於法無據。
四、綜上所述，原告依民法第822條第2項規定，請求被告給付35
    ,500元，為有理由，應予准許，逾此範圍部分，則屬無據，
    不應准許。
五、本件原告勝訴部分，係小額程序為被告敗訴之判決，依民事
    訴訟法第436條之20規定，應依職權宣告假執行，並依同法
    第392條第2項之規定，依職權宣告被告預供擔保，得免為假
    執行。
六、訴訟費用負擔之依據：民事訴訟法第79條。本件訴訟費用額
    ，依後附計算書確定如主文所示金額。　　　
中　　華　　民　　國　　111 　年　　9 　　月　  23　　日
                   臺灣臺北地方法院新店簡易庭
                         法  官　鄧德倩 
上列正本證明與原本無異。
如不服本判決，應於判決送達後20日內向本庭提出上訴狀（須按
他造當事人之人數附繕本）；如委任律師提起上訴者，應一併繳
納上訴審裁判費。
中　　華　　民　　國　　111 　年　　9 　　月　　23　　日
                         書記官  張嘉崴
計   算   書：
項        目             金   額（新臺幣）      備    註
第一審裁判費             1,000元
合        計             1,000元